ACORDAO-COMPLETO-2393880

ACÓRDÃO 1412/2020 ATA 5/2020 - SEGUNDA CÂMARA

VISTOS, relatados e discutidos estes autos de atos de admissão de pessoal praticados pelo Ministério da Defesa – Comando da Aeronáutica,
	ACORDAM os Ministros do Tribunal de Contas da União, reunidos em Sessão da Segunda Câmara, nos termos do art. 71, III, da Constituição Federal e dos arts. 1º, V, e 39, I, da Lei n. 8.443/1992, diante das razões expostas pelo Relator, em:
	9.1. considerar legais os atos de admissão em favor de Mateus Emanuel Patueli de Assis, Rafael Ferreira Paranhos da Silva, Rafael Franca Baltar Guimaraes, Robertt Lewis Maciel Oliveira, Samuel Rodrigues da Luz, Stephany Lima Cabral, Thiago Assumpcao Pires, Victor Augusto Carvalho Nogueira, Victoria Carrascosa Silva de Sant Ana e Vinicius Prado Palma, concedendo-lhes o respectivo registro;
	9.2. determinar ao Comando da Aeronáutica que promova o devido acompanhamento sobre o futuro desfecho da ação judicial referente ao ato de admissão de Samuel Rodrigues da Luz (Mandado de Segurança 1000502-25.2018.4.01.3815) , e, diante de eventual decisão judicial de mérito desfavorável ao interessado, adote as providências cabíveis para a desconstituição do referido ato junto ao sistema e-Pessoal do TCU;
	9.3. dar ciência desta decisão ao Comando da Aeronáutica, destacando que o relatório e o voto que a fundamentam podem ser acessados por meio do endereço eletrônico www.tcu.gov.br/acordaos; e
	9.4. arquivar os presentes autos.

Atos de Admissão para fins de análise e julgamento.

Segunda Câmara

Ministério da Defesa - Comando da Aeronáutica (vinculador).

3. Interessados/Responsáveis:
3.1. Interessados: Mateus Emanuel Patueli de Assis (XXX.994.827-XX); Rafael Ferreira Paranhos da Silva (XXX.291.137-XX); Rafael Franca Baltar Guimaraes (XXX.837.772-XX); Robertt Lewis Maciel Oliveira (XXX.103.366-XX); Samuel Rodrigues da Luz (XXX.579.568-XX); Stephany Lima Cabral (XXX.507.547-XX); Thiago Assumpcao Pires (XXX.650.377-XX); Victor Augusto Carvalho Nogueira (XXX.679.636-XX); Victoria Carrascosa Silva de Sant Ana (XXX.867.027-XX); Vinicius Prado Palma (XXX.661.888-XX).

13.1. Ministros presentes: Ana Arraes (Presidente), Augusto Nardes e Raimundo Carreiro (Relator).
13.2. Ministro-Substituto convocado: Augusto Sherman Cavalcanti.
13.3. Ministro-Substituto presente: André Luís de Carvalho.

RAIMUNDO CARREIRO

Adoto como parte do relatório a instrução lançada no âmbito da Secretaria de Fiscalização de Pessoal – Sefip (peça 13) , a qual contou com a anuência de seu Diretor (peça 14) , verbis:
“INTRODUÇÃO
Trata-se de atos de admissão, submetidos, para fins de registro, à apreciação do Tribunal de Contas da União (TCU) , de acordo com o art. 71, inciso III, da Constituição Federal.  Os atos foram cadastrados e disponibilizados ao TCU por intermédio do Sistema e-Pessoal, na forma do art. 2º e 4º da Instrução Normativa TCU 78/2018.
Os atos desse processo pertencem às seguintes unidades:
Unidade emissora: MINISTÉRIO DA DEFESA-COMANDO DA AERONÁUTICA (VINCULADOR) .
Unidade cadastradora: MINISTÉRIO DA DEFESA-COMANDO DA AERONÁUTICA (VINCULADOR) .
Subunidade cadastradora: ESCOLA PREPARATÓRIA DE CADETES-DO-AR - EPCAR.
EXAME TÉCNICO
Procedimentos aplicados
Os procedimentos para exame, apreciação e registro de atos de pessoal encontram-se estabelecidos na Instrução Normativa TCU 78/2018 e na Resolução TCU 206/2007. Essas normas dispõem que os atos de pessoal disponibilizados por meio do e-Pessoal devem ser submetidos previamente a críticas automatizadas, com base em parâmetros predefinidos.
As críticas das informações cadastradas na etapa de coleta do ato foram elaboradas e validadas levando-se em conta as peculiaridades de cada ato. Os itens verificados nessa etapa são inerentes a dados cadastrais, fundamentos legais, mapa de tempo, ficha financeira, assim como eventuais ocorrências de acumulação. Trata-se de verificações abrangentes, minuciosas e precisas e sem a necessidade de ação humana e, portanto, menos suscetível a falhas. As críticas aplicadas estão discriminadas no sistema, no Menu e-Pessoal, opção “Crítica”, que podem ser acessadas mediante concessão de perfil específico a servidores do TCU responsáveis pela análise.
Além das críticas automatizadas, há verificação humana adicional no caso de haver alertas do sistema ou informações não formatadas, como esclarecimentos do gestor ou do controle interno.  
As críticas também consideram os registros do Sistema Integrado de Administração de Recursos Humanos (Siape) . O Siape disponibiliza informações atualizadas sobre as parcelas que integram os proventos, diferentemente, portanto, do e-Pessoal, que informa as parcelas no momento do registro do ato. 
Essa confrontação com o Siape fornece uma visão atual e verdadeira da situação, o que permite descaracterizar irregularidades e inconsistências que, embora constantes do e-Pessoal, já foram corrigidas.
As verificações detectadas nos atos encontram-se discriminadas na aba de pendências de cada ato no sistema e-Pessoal, bem como nos espelhos dos atos contemplados por esta instrução.
Exame das Constatações
Ato: 40600/2019 - Interessado: ROBERTT LEWIS MACIEL OLIVEIRA - CPF: XXX.103.366-XX
Parecer do Controle Interno: considerar o ato Legal.
Por intermédio de análises realizadas por esta Unidade Técnica no presente ato, não se constatou irregularidade que obste a chancela pela legalidade.
Encaminhamento do ato: 
Considerar LEGAL e conceder registro do ato de ROBERTT LEWIS MACIEL OLIVEIRA. 
Ato: 43572/2019 - Interessado: MATEUS EMANUEL PATUELI DE ASSIS - CPF: XXX.994.827-XX
Parecer do Controle Interno: considerar o ato Legal.
Por intermédio de análises realizadas por esta Unidade Técnica no presente ato, não se constatou irregularidade que obste a chancela pela legalidade.
Encaminhamento do ato: 
Considerar LEGAL e conceder registro do ato de MATEUS EMANUEL PATUELI DE ASSIS. 
Ato: 44021/2019 - Interessado: RAFAEL FERREIRA PARANHOS DA SILVA - CPF: XXX.291.137-XX
Parecer do Controle Interno: considerar o ato Legal.
Por intermédio de análises realizadas por esta Unidade Técnica no presente ato, não se constatou irregularidade que obste a chancela pela legalidade.
Encaminhamento do ato: 
Considerar LEGAL e conceder registro do ato de RAFAEL FERREIRA PARANHOS DA SILVA. 
Ato: 44035/2019 - Interessado: RAFAEL FRANCA BALTAR GUIMARAES - CPF: XXX.837.772-XX
Parecer do Controle Interno: considerar o ato Legal.
Por intermédio de análises realizadas por esta Unidade Técnica no presente ato, não se constatou irregularidade que obste a chancela pela legalidade.
Encaminhamento do ato: 
Considerar LEGAL e conceder registro do ato de RAFAEL FRANCA BALTAR GUIMARAES. 
Ato: 44095/2019 - Interessado: SAMUEL RODRIGUES DA LUZ - CPF: XXX.579.568-XX
Parecer do Controle Interno: considerar o ato Legal.
Constatações e análises: 
1.1.1. Ato com anexo do tipo sentença judicial (1000502-25.2018.4.01.3815) .
Justificativa do Gestor de Pessoal: Não há. Verificação efetuada no âmbito do TCU.
Análise do Controle Interno:  Não há. Verificação efetuada no âmbito do TCU.
1.1.2. Ingresso/contratação determinado por decisão judicial.
Justificativa do Gestor de Pessoal: Não há. Verificação efetuada no âmbito do TCU.
Análise do Controle Interno:  Não há. Verificação efetuada no âmbito do TCU.
1.1.3. Foi respondido SIM Ã  pergunta 'Ingresso determinado por decisÃ£o judicial?'
Justificativa do Gestor de Pessoal: Não há. Verificação efetuada no âmbito do TCU.
Análise do Controle Interno:  Não há. Verificação efetuada no âmbito do TCU.
O detalhamento da inconsistência acima elencada encontra-se no anexo II dessa instrução. 
Encaminhamento do ato: 
Considerar ILEGAL e recusar registro  do ato de Admissão de SAMUEL RODRIGUES DA LUZ do quadro de pessoal do órgão/entidade MINISTÉRIO DA DEFESA-COMANDO DA AERONÁUTICA (VINCULADOR) , com base nos arts. 71, inciso III, da Constituição Federal, 1º, inciso V, e 39, inciso II, da Lei 8.443/1992 e 260, § 1º, do Regimento Interno.
Ato: 44127/2019 - Interessado: STEPHANY LIMA CABRAL - CPF: XXX.507.547-XX
Parecer do Controle Interno: considerar o ato Legal.
Por intermédio de análises realizadas por esta Unidade Técnica no presente ato, não se constatou irregularidade que obste a chancela pela legalidade.
Encaminhamento do ato: 
Considerar LEGAL e conceder registro do ato de STEPHANY LIMA CABRAL. 
Ato: 44144/2019 - Interessado: THIAGO ASSUMPCAO PIRES - CPF: XXX.650.377-XX
Parecer do Controle Interno: considerar o ato Legal.
Por intermédio de análises realizadas por esta Unidade Técnica no presente ato, não se constatou irregularidade que obste a chancela pela legalidade.
Encaminhamento do ato: 
Considerar LEGAL e conceder registro do ato de THIAGO ASSUMPCAO PIRES. 
Ato: 44152/2019 - Interessado: VICTOR AUGUSTO CARVALHO NOGUEIRA - CPF: XXX.679.636-XX
Parecer do Controle Interno: considerar o ato Legal.
Por intermédio de análises realizadas por esta Unidade Técnica no presente ato, não se constatou irregularidade que obste a chancela pela legalidade.
Encaminhamento do ato: 
Considerar LEGAL e conceder registro do ato de VICTOR AUGUSTO CARVALHO NOGUEIRA. 
Ato: 44501/2019 - Interessado: VICTORIA CARRASCOSA SILVA DE SANT ANA - CPF: XXX.867.027-XX
Parecer do Controle Interno: considerar o ato Legal.
Por intermédio de análises realizadas por esta Unidade Técnica no presente ato, não se constatou irregularidade que obste a chancela pela legalidade.
Encaminhamento do ato: 
Considerar LEGAL e conceder registro do ato de VICTORIA CARRASCOSA SILVA DE SANT ANA. 
Ato: 44545/2019 - Interessado: VINICIUS PRADO PALMA - CPF: XXX.661.888-XX
Parecer do Controle Interno: considerar o ato Legal.
Por intermédio de análises realizadas por esta Unidade Técnica no presente ato, não se constatou irregularidade que obste a chancela pela legalidade.
Encaminhamento do ato: 
Considerar LEGAL e conceder registro do ato de VINICIUS PRADO PALMA. 
CONCLUSÃO
A abrangência e a profundidade das verificações levadas a efeito fundamentam convicção de que os atos 44545/2019, 44035/2019, 43572/2019, 44501/2019, 44152/2019, 40600/2019, 44127/2019, 44144/2019 e 44021/2019 podem ser apreciados pela legalidade, em razão de não terem sido encontradas irregularidades nos atos, de acordo com o item Exame das Constatações desta instrução.
A abrangência e a profundidade das verificações levadas a efeito fundamentam convicção de que o ato 44095/2019 pode ser apreciado pela ilegalidade, em razão das irregularidades apontadas no item Exame das Constatações desta instrução, que representam afronta à legislação e à jurisprudência de referência.
O aludido ato deu entrada neste Tribunal há menos de cinco anos, não sendo aplicável, portanto, o procedimento de contraditório e ampla defesa determinado pelo Acórdão 587/2011-TCU-Plenário.
PROPOSTA DE ENCAMINHAMENTO
Ante o exposto, com fundamento no art. 71, inciso III, da Constituição Federal, no art. 1º, inciso V, e art. 39, incisos I e II, da Lei 8.443/1992, no art. 260 do Regimento Interno do Tribunal de Contas da União, propõe-se: 
Considerar  LEGAIS e conceder o registro dos atos de VINICIUS PRADO PALMA, RAFAEL FRANCA BALTAR GUIMARAES, MATEUS EMANUEL PATUELI DE ASSIS, VICTORIA CARRASCOSA SILVA DE SANT ANA, VICTOR AUGUSTO CARVALHO NOGUEIRA, ROBERTT LEWIS MACIEL OLIVEIRA, STEPHANY LIMA CABRAL, THIAGO ASSUMPCAO PIRES e RAFAEL FERREIRA PARANHOS DA SILVA.
Considerar ILEGAL e recusar registro  do ato de Admissão de SAMUEL RODRIGUES DA LUZ do quadro de pessoal do órgão/entidade MINISTÉRIO DA DEFESA-COMANDO DA AERONÁUTICA (VINCULADOR) , com base nos arts. 71, inciso III, da Constituição Federal, 1º, inciso V, e 39, inciso II, da Lei 8.443/1992 e 260, § 1º, do Regimento Interno.”  (grifos do original) 
******
O Ministério Público junto ao TCU divergiu parcialmente da proposta apresentada pela Sefip, nos seguintes termos (peça 15) , verbis:
	“Trata-se de atos de admissão emitidos pelo Ministério da Defesa – Comando da Aeronáutica.
	Em instrução à peça 13, a Sefip propõe apreciar os atos em questão pela legalidade, exceto o ato de admissão do Sr. SAMUEL RODRIGUES DA LUZ (CPF: 501.579.568-8) , para o qual a Unidade Técnica propõe a ilegalidade, negando-lhe o respectivo registro. O fundamento da ilegalidade, e da consequente rejeição do registro ao ato, estaria supostamente detalhado no Anexo II da mencionada instrução (peça 13, pág. 9) . As inconsistências descritas pela Sefip no referido Anexo foram as seguintes, reproduzidas abaixo:
- Ato com anexo do tipo sentença judicial (1000502-25.2018.4.01.3815) .
- Ingresso/contratação determinado por decisão judicial.
- Foi respondido SIM à pergunta 'Ingresso determinado por decisão judicial?'
	Considerando que ter suporte em decisão judicial não se trata de irregularidade e nem de fundamento suficiente para se negar registro a um ato de admissão, caberia o retorno dos autos à Unidade Técnica para que readequasse a fundamentação para a sua proposta de encaminhamento pela ilegalidade. 
	Entretanto, compulsando-se os autos, ao analisar a sentença judicial que ampara a admissão do Sr. SAMUEL RODRIGUES DA LUZ, verificamos que se trata de liminar no Mandado de Segurança nº 1000502-25.2018.4.01.3815, em que o interessado teve assegurado o direito de concorrer às vagas reservadas aos negros e pardos, direito que lhe garantiu a 4ª colocação no certame da EA CPCAR/2019, e, portanto, aprovação dentro do número de vagas disponíveis no edital (trinta e duas) . Nesse contexto, não vemos óbice à apreciação do ato em epígrafe pela legalidade, conferindo-lhe o respectivo registro. 
	Em primeiro lugar, mesmo considerando que a decisão judicial que beneficia o interessado tenha sido dada em caráter liminar, na hipótese de reversão da referida decisão haveria o consequente desligamento do interessado dos quadros da EPCAR, o que seria registrado por meio da emissão de um ato de desligamento nos sistemas do TCU. Assim, o registro anteriormente concedido pelo Tribunal não importaria em nenhum prejuízo ao erário, nem consistiria em espécie de coisa julgada no plano administrativo, impossibilitando a reversão da situação anterior. Em outras palavras, o TCU apenas estaria conferindo registro a um ato de admissão que, no momento da análise desse Tribunal, preencheu todos os pressupostos legais requeridos.
	Em segundo lugar, a situação em análise não se trata de admissão de servidor público com perspectivas de adquirir estabilidade nos quadros da União, mas sim de admissão de aluno ingressante na EPCAR para a realização de curso com duração limitada. Nesse sentido, nos parece desarrazoado e pouco eficiente propor o sobrestamento dos presentes autos em razão do processo judicial, até porque é mais provável que a causa do referido processo perca objeto antes mesmo que a decisão que beneficia o interessado transite em julgado.
	Por todo o exposto, divergimos parcialmente da proposta alvitrada pela Unidade Técnica e propomos a legalidade do ato de admissão do Sr. SAMUEL RODRIGUES DA LUZ (CPF: 501.579.568-8) . Em relação aos demais atos, anuímos à proposta alvitrada pela Unidade Técnica.”
******
	É o Relatório.

não há.

Procurador Marinus Eduardo de Vries Marsico.

PESSOAL. ADMISSÃO. UM ATO AMPARADO POR DECISÃO JUDICIAL, NÃO TRANSITADA EM JULGADO. LEGALIDADE E REGISTRO DOS ATOS. DETERMINAÇÃO AO ÓRGÃO DE ORIGEM PARA ACOMPANHAR O DESFECHO DA AÇÃO JUDICIAL.

ATOS DE ADMISSÃO (ADS)

Secretaria de Fiscalização de Pessoal (SEFIP).

Inicialmente, registro que atuo no presente feito em razão do sorteio realizado na forma do art. 13 da Resolução-TCU n. 175/2005 (peça 1) .
Em exame atos de admissão de pessoal emitidos pelo Ministério da Defesa – Comando da Aeronáutica (peças 2 a 11) .
A Secretaria de Fiscalização de Pessoal – Sefip, em pareceres uniformes (peças 13 e 14) , propõe sejam considerados legais, com a concessão dos respectivos registros, os atos de admissão de pessoal em apreciação, exceto o ato de admissão de Samuel Rodrigues da Luz (peça 6) , para o qual a Sefip propõe a ilegalidade, com a negativa de registro, diante de inconsistências constatadas no referido ato de admissão, praticado com fundamento em decisão judicial (peça 6, p. 4 a 6) .
O Ministério Público junto ao TCU, representado pelo Procurador Marinus Eduardo de Vries Marsico, por sua vez, discorda parcialmente da proposta alvitrada pela unidade técnica, e propõe seja considerado legal o ato de admissão de Samuel Rodrigues da Luz.  Quanto aos demais atos de admissão, manifesta plena anuência à proposta de encaminhamento da unidade técnica (peça 15) .
Desde já, adianto que acompanho o posicionamento proferido pelo Parquet de Contas, cujos fundamentos, transcritos em meu relatório, incorporo às minhas razões de decidir, sem prejuízo de tecer as seguintes considerações.
De fato, conforme bem asseverado pelo Ministério Público junto ao TCU, o ato de admissão de Samuel Rodrigues da Luz encontra-se amparado por decisão judicial, proferida nos autos do Mandado de Segurança n. 1000502-25.2018.4.01.3815 (medida liminar deferida em 19/12/2018 e sentença proferida em 09/04/2019) .  Segundo constatado por minha assessoria em pesquisa junto ao PJe do TRF-1ª Região, a sentença foi proferida nos seguintes termos, verbis:
		“Este o quadro, CONCEDO A SEGURANÇA, com esteio no artigo 487, inciso I, do CPC, ratificando a decisão liminar (ID 8763457)  para determinar à autoridade impetrada inclua o impetrante na lista dos candidatos que optaram por concorrer às vagas reservas aos negros e promova reavaliação da MÉDIA FINAL do Impetrante, de modo que o impetrante concorra a uma das 32 (trinta e duas) vagas reservadas para candidatos negros no EA CPCAR/2019, sendo-lhe assegurado, caso esteja classificado dentro do número de vagas previstas, participação na fase denominada PROCEDIMENTO DE HETEROIDENTIFICAÇÃO COMPLEMENTAR À AUTODECLARAÇÃO e demais fases subsequentes, sem qualquer discriminação.” (grifos do original) 
Referida decisão judicial ainda não transitou em julgado, em razão de remessa de ofício e de recurso de apelação interposto pela União Federal, ainda pendentes de julgamento pelo TRF-1ª Região.  Em situações como essa, isto é, atos de admissão praticados com fundamento em decisões judiciais precárias, a jurisprudência mais recente desta Corte de Contas aponta pela necessidade de sobrestamento do exame dos aludidos atos até a ocorrência do trânsito em julgado da respectiva decisão judicial (cf. Acórdão 2079/2019-TCU-Plenário, rel. Min. Benjamin Zymler; Acórdão 5531/2014-TCU-Segunda Câmara, rel. Min. José Jorge; Acórdão 7129/2014-TCU-Segunda Câmara, rel. Min. Aroldo Cedraz) .
No caso concreto, contudo, devem ser levadas em consideração as peculiaridades suscitadas pelo Parquet de Contas, no sentido de que “na hipótese de reversão da referida decisão haveria o consequente desligamento do interessado dos quadros da EPCAR, o que seria registrado por meio da emissão de um ato de desligamento nos sistemas do TCU. Assim, o registro anteriormente concedido pelo Tribunal não importaria em nenhum prejuízo ao erário, nem consistiria em espécie de coisa julgada no plano administrativo, impossibilitando a reversão da situação anterior”; e que “a situação em análise não se trata de admissão de servidor público com perspectivas de adquirir estabilidade nos quadros da União, mas sim de admissão de aluno ingressante na EPCAR para a realização de curso com duração limitada. Nesse sentido, nos parece desarrazoado e pouco eficiente propor o sobrestamento dos presentes autos em razão do processo judicial, até porque é mais provável que a causa do referido processo perca objeto antes mesmo que a decisão que beneficia o interessado transite em julgado”.
Assim, alinho-me à proposta do Parquet especializado, para considerar legal o aludido ato de admissão, sem prejuízo de determinar que o órgão de origem promova o devido acompanhamento sobre o futuro desfecho da correspondente ação judicial, e, diante de eventual decisão judicial de mérito desfavorável ao interessado, adote as providências cabíveis para a desconstituição do referido ato junto ao sistema e-Pessoal do TCU.
Em relação aos demais atos, manifesto plena anuência à proposta alvitrada pela Sefip, que contou com a anuência do Ministério Público junto ao TCU.
	Diante do exposto, VOTO por que o Tribunal adote a deliberação que ora submeto à apreciação do Colegiado.
TCU, Sala das Sessões Ministro Luciano Brandão Alves de Souza, em 3 de março de 2020.
RAIMUNDO CARREIRO
Relator